【裁判字號】    89,台上,251
【裁判日期】    890121
【裁判案由】    返還無權占有土地
【裁判全文】
最高法院民事判決                                八十九年度台上字第二五一號
    上  訴  人  乙○○
    訴訟代理人  林崑地律師
    被 上訴 人  甲○○
右當事人間請求返還無權占有土地事件，上訴人對於中華民國八十七年十一月十六日
台灣高等法院台南分院第二審更審判決（八十七年度上更(二)字第九三號），提起上訴
，本院判決如左：
    主  文
上訴駁回。
第三審訴訟費用由上訴人負擔。
    理  由
本件上訴人主張：坐落嘉義縣水上鄉○○○段（以下同）二九四地號旱地面積○‧六
○八七公頃係伊所有，其中如第一審判決附圖（以下稱附圖）所示Ａ部分面積○‧一
一二八公頃（以下稱系爭土地），為被上訴人無權占用，栽種農作物或果樹等情，爰
本於所有權之作用，求為命被上訴人將系爭土地地上物拆除，並交還土地予伊之判決
。
被上訴人則以：系爭土地係伊所有，嗣上訴人以偽造之土地買賣所有權移轉契約書登
記為其所有，故伊仍有占用該土地之正當權源。又兩造間之買賣縱屬真正或隱藏有他
項法律行為，於伊交付該土地與上訴人前，亦不得謂伊為無權占有等語，資為抗辯。
原審審理結果，以：上訴人主張二九四地號土地為其所有，被上訴人於民國五十八年
間與上訴人之被繼承人黃李龍蘭協議分割共有土地時，即占用其中系爭土地，栽種農
作物、果樹，且系爭土地原屬二九四之五地號土地之一部分，嗣該地號分割出二九四
之六地號，系爭土地即含在二九四之六地號內，二九四之六地號再併入二九四地號等
事實，為被上訴人所不爭執，並有土地登記簿謄本、地籍圖可稽，且經第一審勘驗並
囑託嘉義縣水上地政事務所鑑測無訛，製有複丈成果圖足憑，自堪信為真實。查分割
前之二九四地號土地，面積為一‧○九九二公頃，係被上訴人與黃李龍蘭共有，應有
部分各二分之一，嗣經協議分割登記，其中面積○‧四九○五公頃（地號仍為二九四
）分歸被上訴人取得，其餘面積○‧六○八七公頃（地號為二九四之五）分歸黃李龍
蘭取得。七十五年四月四日黃李龍蘭死亡，所遺二九四之五地號土地由上訴人及其兄
弟黃木田、黃炳輝、黃炳容、黃芳義、黃文鴻（以下稱上訴人兄弟等六人）共同繼承
，每人應有部分各六分之一。八十年十一月七日上訴人兄弟等六人及被上訴人均以買
賣為原因，分別將其共有之二九四之五地號或單獨所有之二九四地號土地，移轉所有
權登記與被上訴人或上訴人。而上訴人兄弟等六人移轉所有權登記予被上訴人之二九
四之五地號，嗣於八十一年一月三十一日分割出二九四之六地號面積○‧一一八二公
頃，並於同日以買賣為原因移轉所有權登記與上訴人後，再併入被上訴人移轉所有權
登記予上訴人之二九四地號土地內，合併後面積計為○‧六○八七公頃，迄今仍為上
訴人所有，有各該土地登記簿謄本可證，是上訴人主張系爭土地為其所有，即堪採取
。而被上訴人前以系爭土地移轉登記為上訴人所有係出於偽造，提起確認土地買賣關
係不存在並請求塗銷登記之訴訟，則遭台灣嘉義地方法院八十二年度訴字第三一九號
、原審法院八十三年度上字第九八號、最高法院八十四年度台上字第一四八七號判決
其敗訴確定在案，依法於本件即不得再為相反之攻擊防禦方法，故被上訴人抗辯系爭
土地移轉登記予上訴人有無效之原因，該土地所有權仍屬被上訴人所有一節，自不足
採。惟按物之出賣人依民法第三百四十八條規定，固負有交付其物於買受人之義務，
但在未交付前之繼續占有買賣標的物，究難指為無權占有，不因所有權已為移轉登記
而有所異。依民法第三百四十七條規定，於買賣契約以外之有償契約，亦有上開見解
之適用。本件被上訴人與黃李龍蘭自協議分割完成登記後，迄至八十年間上訴人兄弟
等六人辦理黃李龍蘭所遺土地之繼承登記時，表示該協議分割因代書將位置弄錯，致
實際耕作位置與登記不符，其間雙方均未曾提出異詞，為兩造所不爭，且經證人黃全
成證述屬實，足見上開協議分割之債權契約（指分割登記部分）已依債務本旨履行完
畢。而兩造為更正當年之上開錯誤，雖以買賣方式交換土地，達成實際耕作位置與登
記相符之目的，如前所述，於八十年十一月間，由上訴人兄弟等六人及被上訴人分別
將其共有之二九四之五地號或單獨所有之二九四地號土地，移轉所有權登記與被上訴
人或上訴人，繼於八十一年一月間，由被上訴人將其交換後取得之二九四之五地號土
地所分割出含系爭土地在內之二九四之六地號面積○‧一一八二公頃移轉所有權登記
與上訴人，但姑不論八十年十一月間及八十一年一月間之買賣契約，其性質係買賣或
交換或其他無名契約，因契約主體已變更，土地並非共有，給付內容亦不同，縱認係
完成五十八年間之分割協議契約，亦難認係屬同一契約，因此上訴人係於八十一年間
始取得二九四地號土地，其中系爭土地則係本於買賣隱藏上訴人兄弟等六人與被上訴
人間八十年十一月間之交換契約而取得，應堪認定。被上訴人辯稱上訴人係於八十一
年間依買賣隱藏交換契約而取得系爭土地，在其依約交付前，僅負履行責任，並非無
權占有等語，自屬可採。故上訴人主張系爭土地自始未在交換範圍內，其取得係本於
五十八年間之分割協議契約，依最高法院五十一年台上字第二六四一號判例及八十年
三月十九日八十年度第一次民事庭會議決議，被上訴人占用該土地即無正當權源云云
，即不可採。從而，上訴人基於所有權之作用，請求被上訴人將系爭土地地上物拆除
，並交還土地，不應准許，為其心證之所由得，並說明兩造其餘攻擊防禦方法無礙前
開判決結果。因而將第一審所為上訴人勝訴判決廢棄，改判駁回其訴，經核於法並無
違誤。上訴論旨，徒就原審取捨證據、認定事實之職權行使，指摘原判決不當，聲明
廢棄，非有理由。
據上論結，本件上訴為無理由。依民事訴訟法第四百八十一條、第四百四十九條第一
項、第七十八條，判決如主文。
中      華      民      國    八十九    年      一      月    二十一    日
                              最高法院民事第七庭
                                  審判長法官  洪  根  樹
                                        法官  謝  正  勝
                                        法官  劉  福  來
                                        法官  吳  麗  女
                                        法官  陳  重  瑜
      右正本證明與原本無異
                                              書  記  官
中      華      民      國    八十九    年      二      月     十五     日


司法院資訊處製作；財團法人民間司法改革基金會備份。
